臺灣雲林地方法院民事判決
111年度訴字第65號
原      告  財政部國有財產署中區分署

法定代理人  趙子賢  
訴訟代理人  張義群律師    
            程光儀律師
上  一  人                  
複代理人    錢佳瑩律師
被      告  許春安  


訴訟代理人  許俊雄  

上列當事人間請求拆屋還地事件，本院於民國111年8月30日言詞
辯論終結，判決如下:
    主  文
被告應將坐落雲林縣○○鄉○○段○○○○○○地號土地上，如附圖雲林縣
臺西地政事務所民國一百一十一年五月十八日土地複丈成果圖所
示編號A部分面積四七二點七一平方公尺「鐵皮造一層施工設施
、磚造瓦頂一層平房」、編號B部分面積一一六二點八七平方公
尺「鋼架、帆布等材料堆置區」、編號C部分面積二九點四九平
方公尺「紅色貨櫃屋」、編號D部分面積十六點一七平方公尺「
水泥柱、鐵皮造一層平房」、編號E部分面積一三八點四三平方
公尺「鐵皮棚架、貨櫃屋」、編號F部分面積一點六九平方公尺
「廁所」拆除騰空，並將該部分土地返還予原告。
被告應給付原告新臺幣壹萬壹仟捌佰參拾捌元，及自民國一百一
十一年二月十六日起至清償日止，按年息百分之五計算之利息。
並自民國一百一十一年一月一日起至返還第一項土地之日止，按
月給付原告新臺幣壹仟玖佰柒拾參元。
訴訟費用由被告負擔。
本判決於原告供擔保新台幣肆拾陸萬元後，得假執行。但被告得
預供擔保新臺幣壹佰參拾陸萬陸仟元後，免為假執行。
    事實及理由
壹、程序部分:
    按訴狀送達後，原告不得將原訴變更或追加他訴，但擴張或
    減縮應受判決事項之聲明者，不在此限，民事訴訟法第255
    條第1項第3款定有明文。本件原告原起訴請求被告:⒈應將坐
    落雲林縣○○鄉○○段000000地號土地（下稱系爭土地）上，如
    起訴狀附圖所示編號①部分之磚造平房（門牌號碼為麥寮鄉
    豐產北路17號）、鐵皮棚房、貨櫃屋、雜物及圍牆内鐵皮棚
    架拆除、騰空後，將面積3,757.96平方公尺之土地返還予原
    告。⒉應給付原告新台幣（下同）24,426元，及自民國111年
    1月1日起至交還前項聲明所示土地之日止，按每月給付原告
    4,071元。嗣於111年7月22日具狀變更聲明為請求被告：⒈應
    將系爭土地上，如附圖雲林縣臺西地政事務所（下稱台西地
    政）111年5月18日土地複丈成果圖所示編號（A）部分之「
    鐵皮造一層施工設施、磚造瓦頂一層平房」、編號（B）部
    分之「鋼架、帆布等材料堆置區」、編號（C）部分之「紅
    色貨櫃屋」、編號（D）部分之「水泥柱、鐵皮造一層平房
    」、編號（E）部分之「鐵皮棚架、貨櫃屋」、編號（F）部
    分之「廁所」拆除騰空後，將面積為1,821.36平方公尺之該
    土地返還予原告。⒉應給付原告11,838元，及自起訴狀繕本
    送達之翌日起之清償日止，按年息5%計算之利息，另自111
    年1月1日起至交還前項聲明所示土地之日止，按每月給付原
    告1,973元。除增加法定利息部分核屬擴張應受判決事項聲
    明外，其餘變更均屬減縮應受判決事項之聲明，依上規定，
    均無不可，應予准許。
貳、實體部分:
一、原告主張略以:
㈠、系爭土地為國有土地，原告為管理機關。被告於系爭土地上
    興建磚造平房（麥寮鄉豐產北路17號）、鐵皮棚房、貨櫃屋
    、圍牆内鐵皮棚架及堆置雜物（下合稱系爭地上物）作工廠
    使用，違法占用系爭土地，惟被告與原告間自110年7月1日
    起未有租賃或其他合法使用關係。經兩造、台西地政及本院
    於111年2月25日至系爭土地現場勘查後，被告實際使用系爭
    土地之面積為1,821.36平方公尺（計算式：472.71+1,162
　　.87+29.49+16.17+138.43+1.69=1,821.36），原告本於管領
    國有財產之地位，自得依據民法第767條第1項中段之規定，
    請求被告清除系爭地上物後，再依同條第1項前段之規定將
    系爭土地返還原告。
㈡、按「無法律上之原因而受利益，致他人受損害者，應返還其
    利益。雖有法律上之原因，而其後已不存在者，亦同。」、
    「不當得利之受領人，除返還其所受之利益外，如本於該利
    益更有所取得者，並應返還。但依其利益之性質或其他情形
    不能返還者，應償還其價額。」民法第179條、181條分別定
    有明文。
　⒈被告所有系爭地上物未取得使用系爭土地之合法權源，確有
    無權占用國有土地之事實，自屬無法律上原因而受使用系爭
    土地之利益，並導致原告無法管理使用系爭土地之損害，原
    告自得依民法第179條、第181條之規定請求被告返還所受利
    益亦即相當於租金之利益。
　⒉又被告係於系爭土地上興建工廠使用，原告依系爭土地申報
    地價（每平方公尺260元）之百分之5計算使用補償金，實屬
    合理。而關於國有土地使用補償金繳款通知書係每半年通知
　　，被告僅繳納至110年6月之使用補償金。基此，被告自110
    年7月1日起至同年月12月31日，就其無權占用系爭土地1,82
　　1.36平方公尺所受相當於租金之不當得利為11,838元（計算
    式：1,821.36×260×0.05×6/12=11,838.8，元以下無條件捨
    去，下同）。而被告返還土地予原告之日前仍持續無權占用
    系爭土地，並受有相當於租金之不當得利，是依前開計算標
    準，被告自111年1月1日起至實際交還系爭土地之日止，應
    按每月給付原告1,973元(計算式：1,821.36×260×0.05/12=
　　1,973.14）等語。
㈢、並聲明：　　
　⒈被告應將系爭土地上，如附圖所示編號（A）部分之「鐵皮造
    一層施工設施、磚造瓦頂一層平房」、編號（B）部分之「
    鋼架、帆布等材料堆置區」、編號（C）部分之「紅色貨櫃
    屋」、編號（D）部分之「水泥柱、鐵皮造一層平房」、編
    號（E）部分之「鐵皮棚架、貨櫃屋」、編號（F）部分之「
    廁所」拆除騰空後，將面積為1,821.36平方公尺之該土地返
    還予原告。
　⒉被告應給付原告11,838元，及自起訴狀繕本送達之翌日起至
    清償日止，按年息5%記算之利息;另自111年1月1日起至交還
    前項聲明所示土地之日止，按每月給付原告1,973元。　
　⒊訴訟費用由被告負擔。
　⒋如獲勝訴判決，願供擔保請准宣告假執行。
二、被告抗辯：系爭土地已經承租40幾年，是跟後半部魚塭一起
    承租的，後來因為前半段陸續填土利用，原告就主張前半部
    不合法要收回，承租費用及補償金被告都有按時繳納，被告
    願意繼續繳納租金，希望原告不要一下就把土地收回，之前
    有申請承租，但因系爭土地上有違法登記工廠無法承租，希
    望可以重新訂立契約承租土地，並由原承租人（筆錄誤載原
    地主）優先標租等語。並聲明：原告之訴駁回。訴訟費用由
    原告負擔。如受不利判決，願供擔保請准宣告免為假執行。
三、本院之判斷:
㈠、原告主張其為系爭土地管理機關，被告於系爭土地上興建系
    爭地上物，占用系爭土地如附圖所示編號A部分面積472.71
    平方公尺、編號B部分面積1,162.87平方公尺、編號C部分面
    積29.49平方公尺、編號D部分面積16.17平方公尺、編號E部
    分面積138.43平方公尺、編號F部分面積1.69平方公尺，合
    計面積為1,821.36平方公尺，且被告自110年7月1日起未有
    租賃或其他合法使用系爭土地之權源等情，為兩造所不爭執
　　，並有原告提出之土地建物查詢資料、地籍圖及勘查照片等
    附卷可參（本院卷第19-24頁），且經本院會同兩造及台西
    地政人員現場勘驗明確，並製有現場勘驗筆錄及照片，與有
    國土測繪中心圖資服務雲資料及附圖在卷可佐（本院卷第45
　　-59、65頁），足信屬實。
㈡、按所有人對於無權占有或侵奪其所有物者，得請求返還之。
    對於妨害其所有權者，得請求除去之。有妨害其所有權之虞
    者，得請求防止之，民法第767條第1項定有明文。被告雖辯
    稱其有按時繳納系爭土地之承租費用及補償金，希望能夠由
    原承租人優先標租云云，並提出國有土地使用補償金繳款通
    知書暨收據為憑（本院卷第75-79頁）。惟查系爭土地之使
    用分區為一般農業區養殖用地，且原告曾申請標租系爭土地
    部分之國有土地，惟經原告雲林區辦事處111年1月3日勘查
    結果，地上物狀況為磚造平房、浴廁及鐵皮棚屋（豐產北路
    17號）、貨櫃屋及鐵皮棚架下貨櫃屋等，用途為工廠。依原
    告110年3月19日台財產署管字第110400002500號函示略以，
    國有非公用農業用地現況被占用作未登記工廠使用，占用人
    申請現況標租之處理方式。農地未登記工廠辦理現況標租前
　　、應請占用人提出工廠所在地之直轄市、縣（市）主管機關
    出具該未登記工廠已依工廠管理輔導法相關規定申請納管之
    證明文件後，再續處標租作業，故請被告於111年5月25日前
    辦理補正，逾期申請案將予撤銷等情，有土地建物查詢資料
　　、財政部國有財產署中區分署雲林辦事處111年4月25日台財
    產中雲二字第11103021310號函可參（本院卷第19、81-82頁
　　）。被告未於期限內補正資料而經註銷申請案，自無占用系
    爭土地之正當權源，且已妨害原告對系爭土地所有權之圓滿
    行使狀態，原告依民法第767條第1項前段及中段規定，請求
    被告將無權占用系爭土地之如附圖所示地上物拆除騰空，並
    將占用土地返還予原告，為有理由，應予允許。
㈢、次按無法律上之原因而受利益，致他人受損害者，應返還其 
    利益，民法第179條定有明文。又按無權占有他人土地，可
    能獲得相當於租金之利益，為社會通常之觀念。其數額則由
    法院參考土地申報地價、土地位置、工商業繁榮之程度、占
    有人使用土地之經濟價值及所受利益等項以為酌定（最高法
    院107年度台上字第1831號民事判決意旨參照）。再按城市
    地方房屋之租金，以不超過土地及其建築物申報總價年息10
　　%為限；第97條之規定，於租用基地建築房屋準用之，土地
    法第97條、第105條亦有明文。另土地所有人固得依不當得
    利法則向無權占用土地之人請求返還相當於租金之損害，惟
    其數額，除以申報地價為基礎外，尚須斟酌土地之位置、工
    商業繁榮之程度及占用人利用土地之經濟價值及所受利益等
    為決定。
  ⒈查系爭土地位在雲林縣○○鄉○○段000地號土地邊，前半段（臨
    產業道路）為系爭地上物所在位置，後半段為養殖魚塭等情
    ，有地籍圖、勘查照片及本院現場勘驗筆錄、照片及國土測
    繪中心圖資服務雲資料等在卷可佐（本院卷第20-24
　　、41-59頁），本院考量系爭土地所在位置，並參酌被告已
    繳納之國有土地使用補償金計算標準，認為被告所受利益以
    系爭土地申報地價年息5%計算之不當得利應屬合適。且被告
    繳納之國有土地使用補償金僅至110年6月份（本院卷第75-7
    6頁），則原告請求被告給付自110年7月1日至110年12月31
    日止之使用系爭土地所受相當於租金之不當得利11,838元（
　　計算式：1,821.36×260×0.05×6/12=11,838.8），應屬有據
　　。
　⒉又被告無權占用系爭國有土地，並因此享有使用收益系爭土
    地之不當得利之狀態，於被告返還土地予原告之日前仍持續
    存在，故原告請求被告依前開計算標準，自111年1月1日起
    至實際交還系爭土地之日止，按月給付原告1,973元(計算式
　　：1,821.36×260×0.05/12=1,973.14），亦屬有據。
　⒊再按應付利息之債務，其利率未經約定，亦無法律可據者，
    週年利率為5%。遲延之債務，以支付金錢為標的者，債權人
    得請求依法定利率計算之遲延利息。給付無確定期限者，債
    務人於債權人得請求時，經其催告而未為給付，自受催告時
    起，負遲延責任。其經債權人起訴而送達訴狀，或依督促程
    序送達支付命令，或為其他相類之行為者，與催告有同一之
    效力。前項催告定有期限者，債務人自期限屆滿時起負遲延
    責任，民法第203條、第233條第1項及第229條第2項分別定
    有明文。因此原告就被告應給付自110年7月1日起至110年12
    月31日止之不當得利11,838元部分，請求自起訴狀繕本送達
    翌日即111年2月16日起至清償日止，按週年利率5%計算之利
    息，核無不合，應予允許。
㈣、從而，原告本於民法第767條第1項物上請求權及第179條不當
    得利請求權規定，請求被告將系爭土地上如附圖所示系爭地
    上物拆除騰空，將該部分土地返還予原告。⒉給付原告11
　　,838元，及自111年2月16日起至清償日止按週年利率5%計算
    之利息，並自111年1月1日起至返還占用土地止，按月給付1
    ,973元，為有理由，應予准許。
四、兩造均陳明願供擔保請准宣告假執行及免為假執行，均核無
    不合，應予准許，爰分別酌定相當之擔保金額宣告之。　
五、結論：本件原告之訴為有理由，爰判決如主文所示。　　
中　　華　　民　　國　　111 　年　　9 　　月　　20　　日
                  民事第二庭    法  官  黃一馨

以上正本係照原本作成
如對本判決上訴，須於判決送達後廿日內向本院提出上訴狀。如
委任律師提起上訴者，應一併繳納上訴審裁判費。
中　　華　　民　　國　　111 　年　　9 　　月　　20　　日
                                書記官　鄭夙惠